【裁判字號】    98,訴,2526
【裁判日期】    990202
【裁判案由】    返還不當得利
【裁判全文】
臺灣板橋地方法院民事判決              98年度訴字第2526號
原      告  陳美意
訴訟代理人  王嘉斌律師
            賴玉梅律師
            周福珊律師
被      告  黃楊思玉
法定代理人  黃朝日
訴訟代理人  蘇漢祥律師
上列當事人間請求返還不當得利事件，經本院於民國99年1月19
日言詞辯論終結，判決如下：
    主  文
被告應給付原告新台幣貳佰零參元，及自民國九十八年十二月十
一日起至清償日止，按年息百分之五計算之利息。
原告其餘之訴駁回。
訴訟費用由原告負擔。
本判決第一項得假執行。但被告得以新台幣貳佰零參元為原告預
供擔保而免為假執行。
原告其餘假執行之聲請駁回。
    事實及理由
一、原告起訴主張：被告於民國95年5月17日偕同訴外人李育箴
    、陳青美以需錢做生意為由，在訴外人林宜慶代書處，由被
    告提供其名下座落台南市○區○○段855、855-1、856、856
    -1地號，權利範圍1000分之172土地及其上2239建號即門牌
    號碼台南市○區○○路509巷8弄36之1號建物為擔保，設定
    本金最高限額新台幣（下同）170萬元抵押權予原告，並由
    被告與陳青美共同簽發票面金額130萬元本票乙紙交付原告
    ，向原告借款130萬元，預定借款後3個月清償，原告於同日
    則將被告所借之款項扣除3個月利息9萬7,500元後，依被告
    之指示分別匯款113萬7,940元至被告銀行帳戶內交付被告，
    及匯款6萬4,560元至林宜慶代書帳戶內代被告支付代書費用
    。詎原告將借款交付後，被告屆期竟未依約清償借款，嗣原
    告依法聲請拍賣抵押物，被告則以其於借款時係心神喪失為
    由，主張抵押借款債權行為及物權行為之意思表示無效，提
    起債務人異議之訴，案經三審判決兩造間之借貸契約及抵押
    權設定契約均無效確定，被告受領原告給付之120萬2,500元
    ，即無法律上原因，爰依不當得利之法律關係，請求被告如
    數返還等情。並聲明：(一)被告應給付原告120萬2,500元，及
    自起訴狀繕本送達翌日起至清償日止，按年息百分之5計算
    之利息；(二)願供擔保，請准宣告假執行。
二、被告則以：(一)原告匯款113萬7,940元至被告帳戶內係基於林
    宜慶代書之指示，該款項係因李育箴向林宜慶借款，由林宜
    慶囑託原告匯款至李育箴所指定之被告帳戶內，再由李育箴
    至被告銀行取款，消費借貸關係存在於林宜慶與李育箴間，
    而非兩造間。(二)原告並非善意之第三人，其匯款至被告帳戶
    內，或係基於意圖不法侵吞被告之不動產而匯款，依民法第
    180條第4款規定，原告係因不法之原因而為給付，自不得請
    求返還不當得利。(三)原告匯款係有前述之原因，被告亦未因
    原告匯款至被告帳戶內而受有任何利益，蓋原告係基於林宜
    慶與李育箴間之消費借貸關係而匯款，並非無法律原因，且
    原告匯款至被告帳戶內，隨即由李育箴自該帳戶領取113萬
    7,000元，被告僅係將帳戶借用李育箴領款，自無不當得利
    可言，退步言之，縱被告受有利益，現亦已不存在，依民法
    第182條第1項規定，被告免負返還之責任等語置辯，並聲明
    ：(一)原告之訴及假執行之聲請均駁回；(二)如受不利之判決，
    願供擔保請准宣告免假執行。
三、查被告於95年5月17日向原告抵押借款130萬元，原告遂於同
    日分別匯款113萬7,940元至被告帳戶、匯款6萬4,560元至林
    宜慶代書帳戶，合計120萬2,500元，惟因被告於借款當時係
    心神喪失，嗣經三審判決兩造間之借貸契約及抵押權設定契
    約均無效確定之事實，有抵押權設定契約書、他項權利證明
    書、不動產買賣預約書、本票、收據、匯款回聯條、判決書
    、確定證明書在卷可稽（本院卷第6至48頁、第70至72頁）
    ，堪信為真實。
四、原告主張被告應返還不當得利120萬2,500元等情，為被告所
    否認，並以前詞置辯，經查：
  (一)按「無法律上之原因而受利益，致他人受損害者，應返還其
    利益。雖有法律上之原因，而其後已不存在者，亦同」，民
    法第179條定有明文，惟按「不當得利之受領人，不知無法
    律上之原因，而其所受之利益已不存在者，免負返還或償還
    價額之責任」，同法第182條第1項亦有明文。
  (二)原告固主張其係本於無效之消費借貸契約給付被告120萬2,5
    00元，被告自受有不當得利120萬2,500元云云，惟原告乃分
    別匯款113萬7,940元至被告帳戶、匯款6萬4,560元至林宜慶
    代書帳戶，僅其中匯至被告帳戶部分使被告財產有所增加，
    是被告無法律上之原因而受利益之金額應為113萬7,940元。
  (三)被告既於心神喪失之情況下，而為不當得利之受領人，顯於
    受領時，不知無法律上之原因，且被告所受之利益113萬7,9
    40元，業於95年5月17日提領113萬7,000元交付李育箴（本
    院卷第44頁），所餘940元亦因被告帳戶支出，於95年7月10
    日僅餘203元（同上卷第73頁），依上開說明，被告所受之
    利益有113萬7,737元已不存在，得免負返還之責任，故原告
    僅得請求被告返還不當得利203元。
五、綜上所述，原告依不當得利之法律關係，請求被告給付203
    元，及自起訴狀繕本送達（於98年11月30日寄存送達〈本院
    卷第53頁〉，經10日於98年12月10日生效）翌日即98年12月
    11日起至清償日止，按年息分之5計算之利息，洵屬正當，
    應予准許；逾此範圍之請求，則無理由，應予駁回。
六、兩造陳明願供擔保請為准、免假執行之宣告，就原告勝訴部
    分，應按民事訴訟法第389條第1項第5款規定，依職權宣告
    假執行，並酌定相當擔保金額准予免假執行；至原告敗訴部
    分，其假執行之聲請已失依附，應予駁回。
七、本件事證已臻明確，兩造其餘攻擊防禦方法及舉證，核與判
    決結果不生影響，爰不一一論述，併此敘明。
據上論結，本件原告之訴為一部有理由，一部無理由，依民事訴
訟法第79條、第389條第1項第5款、第392條第2項，判決如主文
。
中    華    民    國    99    年    2     月    2     日
                  民事第二庭    法  官  連士綱
以上正本係照原本作成
如對本判決上訴，須於判決送達後20日內向本院提出上訴狀
中    華    民    國    99    年    2     月    2     日
                                書記官  吳俞玲

司法院資訊處製作；財團法人民間司法改革基金會備份。
